臺灣高雄地方法院民事判決　　　　　　　98年度訴字第1249號
原　　　告　林宏達
訴訟代理人　王朝揚律師
被　　　告　葉承鑫
上列當事人間請求侵權行為損害賠償事件，向本院刑事庭提起附
帶民事訴訟（本院97年度審附民字第100 號），經本院刑事庭裁
定移送前來，本院於民國100 年1 月24日言詞辯論終結，判決如
下：
  主  文
被告應給付原告新台幣陸萬仟貳佰捌拾伍元，及自民國九十七
年八月八日起至清償日止，按年利率百分之五計算之利息。
原告其餘之訴駁回。
本判決第一項得假執行。但被告如以新台幣陸萬肆仟元預供擔保
後，得免假執行。
原告其餘假執行之聲請駁回。
   事實及理由
一、按「訴狀送達後，原告不得將原訴變更或追加。但擴張或減
    縮應受判決事項之聲明者，不在此限。」民事訴訟法第255
    條第1 項第3 款定有明文。本件原告起訴時原請求被告給付
    新台幣（下同）3,416,291 元。嗣於民國98年10月14日具狀
    ，請求被告給付之金額為2,518,466 元（見本院卷第141 頁
    ）。查原告減縮聲明，合於法律規定，應予准許。
二、原告主張：被告於96年9 月20日20時許，為練習跆拳道社之
    表演項目，在高雄市○○區○○路2 號高雄第一科技大學之
    學生活動中心內，由原告持踢靶供被告熱身練習時，被告未
    告知原告，即貿然以後迴旋踢之方式空踢，不慎踢中原告頭
    部（下稱系爭事故），致原告受有左眼眶骨骨折、鼻骨骨折
    及左眼球挫傷之傷害（下稱系爭傷害）。原告因系爭傷害受
    有醫藥費23,285元、住院看護費30,000元及減少勞動能力之
    損失1,465,181 元之損害。此外，原告因系爭事故受有系爭
    傷害，身心受有極大之痛苦，自得請求精神慰撫金1,000,00
    0 元等情。為此，爰依民法第184 條第1 項前段、第193 條
    第1 項及第195 條第1 項前段侵權行為之法律關係，提起本
    訴等語。並聲明：(一)被告應給付原告2,518,466 元，及自起
    訴狀繕本送達翌日即97年8 月8 日起至清償日止，按週年利
    率5 ％計算之利息。(二)願供擔保，請准宣告假執行。
三、被告則以：兩造已配合2 年，依練習默契而言，於熱身練習
    時，後迴旋踢之空踢係常態動作，因原告於持踢靶時未落實
    自行後退閃躲之基本動作致其受有系爭傷害，故伊對系爭事
    故並無過失。另伊對原告請求醫藥費23,285元不爭執，但原
    告住院期間並無受看護之必要，且原告所受系爭傷害並未減
    少勞動能力，及原告請求之精神慰撫金過高等語，資為抗辯
    。並聲明：(一)原告之訴駁回。(二)如受不利之判決，願供擔保
    請准宣告免為假執行。
四、兩造不爭執事項：
  (一)被告於上開時、地，與原告進行拳道社表演項目之熱身練習
    時，未告知原告，即以後迴旋踢之方式空踢而發生系爭事故
    ，致原告受有系爭傷害。
  (二)被告因系爭事故經本院於98年2 月27日以97年度易字第1114
    號刑事判決，以犯過失傷害罪，判處有期徒刑2 月。嗣經台
    灣高雄地方法院檢察署檢察官及被告上訴後，台灣高等法院
    高雄分院於98年10月23日以98年度上易字第306 號刑事判決
    （下稱系爭刑案）上訴駁回而確定。
  (三)原告因系爭事故支出醫藥費23,285元。
  (四)原告於97年5 月7 日至國立成功大學醫學院附設醫院（下稱
    成大醫院）神經科及眼科就診時，經神經理學檢查，原告之
    眼球運動無異常發現；當日眼科門診紀錄，並未記載有複視
    現象，雙眼矯正視力均為0.7 。
  (五)原告大學畢業，目前任職於電腦小奇兵資訊公司（下稱電腦
    公司），月薪33,000元，97年所得總和17,096元，98年所得
    總和26,260元，名下無財產；被告目前大學三年級，無業、
    無收入，名下無所得、無財產。
五、爭執事項：
  (一)被告就系爭事故是否有過失？原告是否與有過失？兩造之過
    失責任比例為何？
  (二)原告因系爭事故得請求損害賠償之項目與金額為若干？
六、茲就兩造之爭點，析述本院得心證之理由如下：
  (一)被告就系爭事故是否有過失？原告是否與有過失？兩造之過
    失責任比例為何？
    1.被告否認就系爭事故之發生有過失，並以前詞置辯云云。
      然查，跆拳道練習空踢動作時，在有人持靶練習情況下，
      原地練習係依教練所授予之踢擊動作練習或自己請對方持
      靶並予告知踢何動作，並測定目標、定距離再予實際踢擊
      正確目標；連續攻擊練習係攻擊練習者在設定連續踢擊動
      作時，亦得告知持靶人，以利攻擊練習者及持靶人能相互
      配合前進攻擊或反擊，期能達到動作、速度、反應之展現
      乙節，有中華民國跆拳道協會97年8 月19日（97）平跆行
      字第0970000241號函在卷可稽（見系爭刑案本院97年度審
      易字第793 號卷第60頁），則練習空踢動作前，練習者若
      未告知持靶者，持把者未必當然知悉練習者會有空踢動作
      。又空踢之目的係在做出動作，不能踢到防守者，而持靶
      練習時，因持靶者動作要凝重，下盤要穩，此狀況下，持
      靶者不易閃躲，如要做空踢動作，需先告知持靶人。96年
      9 月20日練習時，係由時任跆拳道社社長之林豐指定熱
      身之動作，迴旋踢非練習項目，持靶練習時，如要空踢須
      先告知持靶人，除非練習者與持靶人默契很好，可以默契
      代替告知，但後迴旋踢威力太大，故表演及熱身時，沒有
      以後迴旋踢做空踢練習，當日亦無人做迴旋踢空踢之動作
      乙節，業經證人林豐於系爭刑案中證述綦詳（見系爭刑
      案中台灣高雄地方法院檢察署97年度他字第321 號卷第13
      頁、本院97年度易字第1114號卷，下稱地院卷二，第95至
      102 頁）。暨參諸踢靶練習係以人就靶，但如有先向持靶
      人表示要空踢，則不受踢靶之限制，一般練習空踢時，會
      跟熟識之人練習，且會先比一下，避免攻擊到人等節，亦
      經證人即當日在場社員鄭詔元於系爭刑案中證述明確（見
      地院卷二第89、93、94頁）。林豐及鄭詔元係採隔離方
      式訊問，且與兩造均無特殊怨隙或交情，自無甘冒偽證風
      險，就系爭事故發生前之練習狀況為虛偽陳述之可能，林
      豐及鄭詔元上開所述應屬可採，堪認跆拳道踢靶練習時
      ，空踢動作具較高危險性，非屬一般常態性必然之動作，
      換言之，後迴旋踢之方式空踢，顯非遵循練習規則而為之
      行為，若非練習者與持靶人間已具相當之默契，練習者空
      踢前如無先向持靶人有空踢之告知或暗示，自難期待持靶
      人會預見練習者要空踢而能採取適當之閃躲方式甚明，是
      被告辯稱空踢係常態動作云云，自不足採。
    2.次查，被告於空踢前，並未事先告訴原告，亦未做手勢乙
      節，業經原告於系爭刑案中陳述明確（見地院卷二第108
      頁），而參照被告於系爭刑案中係供稱：兩造平常有默契
      ，當日已練習好幾輪，踢的時候等於有告知，原告應該知
      道要閃躲等語（見地院卷二第137 頁），足認被告於空踢
      前，確無事先告知原告，亦無做手勢知會原告無訛。又當
      日練習時並無人做後迴旋踢空踢之動作，且後迴旋踢之空
      踢有違練習規則乙節，已如前述，縱兩造當日已練習數輪
      ，尚難僅憑兩造當日之練習過程即推認原告能預見被告嗣
      後將出現空踢行為，是被告辯稱依兩造默契，原告應知要
      閃躲云云，亦不足採。
    3.又查，原告並無法事先預知被告當日將會出現空踢行為乙
      節，業如上述，自難期待原告得就被告之空踢舉動預作閃
      躲之準備，況被告亦未提出其他具體證據證明原告就被告
      之空踢動作有閃躲之義務，本院尚難僅憑原告無閃躲之行
      為，即遽認原告就系爭事故與有過失。從而，被告就系爭
      事故之發生確有過失，原告則無過失，應堪認定。
  (二)原告因系爭事故得請求損害賠償之項目與金額為若干？
    1.按「因故意或過失，不法侵害他人之權利者，負損害賠償
      責任」、「不法侵害他人之身體或健康者，對於被害人因
      此喪失或減少勞動能力，或增加生活上之需要時，應負損
      害賠償責任」、「不法侵害他人之身體、健康、名譽、自
      由、信用、隱私、貞操，或不法侵害其他人格法益而情節
      重大者，被害人雖非財產上之損害，亦得請求賠償相當之
      金額」，民法第184 條第1 項前段、第193 條第1 項、第
      195 條第1 項前段分別定有明文。經查，被告就系爭事故
      之發生有過失乙節，業如前述，且原告因系爭事故受有系
      爭傷害一節，為兩造所不爭，則依上開規定，被告自應負
      損害賠償責任甚明。
    2.承上所述，被告既應就原告因系爭事故所受損害負賠償之
      責，茲就原告主張項目及金額，分述如下：
      (1)醫藥費23,285元乙節，為兩造所不爭執，且屬必要，則
        原告此部分之請求，自應准許。
      (2)住院看護費30,000元部分：原告主張受系爭傷害住院期
        間有受人全日看護必要云云，然為被告所否認。查，原
        告因系爭傷害自96年9 月21日起至96年10月5 日止，在
        長庚醫療財團法人高雄長庚紀念醫院（下稱高雄長庚）
        住院15天，住院期間無他人看護必要乙節，有高雄長庚
        99年8 月31日（99）長庚院高字第972202號函在卷可查
        （見本院卷第221 頁），自難認原告因系爭傷害而住院
        之期間有受人看護之必要，則原告主張住院看護費30,0
        00元部分，自屬無據。
      (3)減少勞動能力之損失1,465,181 元部分：原告主張因系
        爭傷害造成視力出現複視情形，嚴重影響日常生活，屬
        殘廢等級第12級，勞動力減損30.76 ％，系爭事故發生
        時為大學在校生，自大學畢業係23歲起算迄至65歲退休
        止，工作期間為42年，以每月最低工資17,280元計算，
        原告工作收入減少1,465,181 元云云，固提出高雄長庚
        及成大醫院診斷證明書為憑，然為被告所否認。查，原
        告眼睛經高雄長庚眼科追蹤診療後，於97年4 月17日測
        量視力（矯正後）右眼1.0 、左眼1.0 ，雙眼眼球運動
        正常無失能，雙眼眼瞼無顯著缺損及運動失能，似不符
        合身心障礙等級乙節，有高雄長庚98年9 月8 日（98）
        長庚院高字第871985號函及所附原告病歷在卷可稽（見
        本院卷第97至127 頁），暨原告於97年5 月7 日至成大
        醫院神經科及眼科就診時，經神經理學檢查，原告之眼
        球運動無異常發現，當日眼科門診紀錄，並未記載有複
        視現象，雙眼矯正視力均為0.7 乙節，已為兩造所不爭
        ，自難認原告因系爭傷害有造成視力出現複視之情形，
        則原告主張因減少勞動能力受有損失1,465,181 元部分
        ，亦屬無據。
      (4)精神慰撫金之多寡，應斟酌雙方之身份、地位、資力與
        加害之程度及其他各種情形核定相當之數額。其金額是
        否相當，自應依實際加害情形與被害人所受之痛苦及雙
        方之身份、地位、經濟狀況等關係決定之。查原告因系
        爭事故受有系爭傷害，因而住院15日乙節，業如上述，
        足認原告之身體因系爭事故受有損害，堪可採信。然查
        ，原告因系爭傷害住院期間無受人看護之必要，且原告
        之視力亦無出現複視之情形乙節，亦如前述，暨原告係
        大學畢業，目前任職於電腦公司，月薪33,000元，97年
        所得總和17,096元，98年所得總和26,260元，名下無財
        產，而被告目前係大學三年級，無業、無收入，名下無
        所得、無財產乙節，為兩造所不爭，則本院審酌原告教
        育程度、經濟狀況、受傷程度及被告教育程度、經濟能
        力，並參諸被告之過失情節，及對系爭事故一再否認過
        失之態度不佳等情，而認原告請求被告賠償之精神慰撫
        金1,000,000 元稍嫌過高，應予核減為40,000元為適當
        。至逾上開部分之請求，則屬無據。
      (5)承上，原告因系爭事故所受損害之金額應為63,285元（
        計算式：醫藥費23,285元＋精神慰撫金40,000元＝63,2
        85元），堪予認定。
七、綜上所述，原告依民法第184 條第1 項前段、第193 條第1
    項、第195 條第1 項前段規定，請求被告給付原告63,285元
    ，及自97年8 月8 日起至清償日止，按週年利率5 ％計算之
    利息，為有理由，應予准許，逾此範圍之請求為無理由，應
    予駁回。此外，本件係屬刑事附帶民事訴訟，既無任何訴訟
    費用之支出，爰不為訴訟費用之諭知，附此敘明。
八、本件所命給付之金額未逾500,000 元，依民事訴訟法第389
    條第1 項第5 款之規定，自應依職權宣告假執行，此部分雖
    經原告陳明願供擔保，聲請宣告假執行，惟其聲請不過促請
    法院職權發動，本院無庸就其聲請為準駁之裁判，併此敘明
    。另被告陳明願供擔保聲請免為假執行之宣告，經核並無不
    合，爰酌定相當擔保金額准許之。至原告敗訴部分，其假執
    行之聲請即失所附麗，應併予駁回。
九、本件事證已臻明確，兩造其餘攻擊防禦方法，經核與判決結
    果，不生影響，爰不一一論述。
十、據上論結，本件原告之訴為一部有理由，一部無理由，依民
    事訴訟法第389 條第1 項第5 款、第392 條第2 項，判決如
    主文。
中    華    民    國   100    年    2     月    11    日
                  民事第五庭  審判長法  官    黃國川
                                    法  官    劉定安
                                    法  官    何佩陵
上為正本係依原本作成。
如不服本判決，應於送達後20日內，向本院提出上訴狀並表明上
訴理由，如於本判決宣示後送達前提起上訴者，應於判決送達後
10日內補提上訴理由書（須附繕本），如委任律師提起上訴者，
應一併繳納上訴審裁判費。
中    華    民    國   100    年    2     月    11    日
                                    書記官    陳喜苓